【裁判字號】    91,上,831
【裁判日期】    920701
【裁判案由】    返還價金
【裁判全文】
臺灣高等法院民事判決  九十一年度上字第八三一號
    上  訴  人  三陽證券股份有限公司
    法定代理人  鄧文簡
    訴訟代理人  丁志達律師
                陳鍚川律師
    被上訴人    吉祥證券股份有限公司（即原大信綜合證券股份有限公司）
    法定代理人  謝漢金
    訴訟代理人  杜英達律師
                李采霓律師
右當事人間返還價金事件，上訴人對於中華民國九十一年七月二十九日臺灣臺北地方
法院九十年度訴字第五一二七號第一審判決提起上訴，本院判決如左：
    主  文
上訴駁回。
第二審訴訟費用由上訴人負擔。
    事  實
甲、上訴人方面：
壹、聲明：
一原判決廢棄。
二被上訴人應給付上訴人新臺幣（下同）五百萬元及自民國九十年八月十二日起至清
  償日止，按週年利率百分之五計算之利息。
貳、陳述：除與原判決記載相同者，茲引用之外，補稱：
一財政部證券暨期貨管理委員會（下稱證期會）縱就其所職掌法規為釋示之行政命令
  ，法院於審理時依據司法院大法官會議解釋第一三七、二一六號解釋意旨本不受其
  拘束，況其函復內容或前後矛盾，或所持見解與法規條文未盡相符，並不足採。
二依證券商設置標準第二十條第二項規定，所謂證券商受讓他證券商全部營業財產，
  係指受依公司法第一百八十五條第一項第三款受讓他公司全部營業財產或設備而言
  ，而非指單一分公司之全部營業或財產，故凡證券商須受讓他證券商全部營業財產
  而增設分支機構者，始得不受自有資本適足比率不得低於百分之一百五十之限制，
  其受讓他證券商單一分支構而增設分支機構，自應符合其自有資本適足比率未低於
  百分之一百五十之規定，證期會所持見解，既與法規明定者不符，自不得作為駁回
  伊請求依據。
三本件申請案既應適用證券商設置標準第二十條第一項第七款有關證券商自有資本適
  足比率限制之規定，伊於九十年四月份自有資本適足比率既已低於百分之一百五十
  之證券商分公司設置標準，依兩造所訂營業讓與契約（下稱系爭契約）第十三條規
  定，契約已經失效，伊自得請求返還已付價金。
四伊因恐申請合併遭駁回有損商譽，且被上訴人有部分資料未提供予伊，認為依法律
  規定所為申請可能不准，始先行撤件。
五系爭契約第十三條約定伊不能取得分公司設立許可時，系爭契約即失效力，被上訴
  人即應退還五百萬元，並不以證期會駁回伊之申請為退款要件。
六被上訴人沒收伊已給付之五百萬元作為違約金顯然過高，因系爭轉讓標的即新興及
  斗六分公司自始至終均仍由被上訴人營業中，被上訴人縱受有損害，損害數額亦極
  為有限。
、證據：除援用原審提出者外，補提證券商合併、營業讓與作業處理程序、證券商
    管理規則為證，並聲請訊問證人邱國洋、林茂琳，及聲請向證期會函查資本適足
    率之計算標準。
乙、被上訴人方面：
壹、聲明：駁回上訴
貳、陳述：除與原判決記載相同者，茲引用之外，補稱：
一兩造約定以「主管機關」（即證期會）未能核准致上訴人不能取得分公司設立許可
  為系爭契約解除條件，然依證期會實務上所採行之標準，既無未能核准情事，上訴
  人自行撤銷申請，顯違背契約規定，被上訴人自得依契約第十二條規定沒收其已交
  付之價金。
二由證期會函文載明：「本會受理本申請案後，曾於九十年一月通知大信證券公司應
  補具董事會決議受讓分公司該等其決議及踐行程序之法律意見書；以及於九十年三
  月間通知三陽證券公司應補具最近一期財務報告等資料。惟三陽證券公司並未補具
  ，並於九十年五月向本會申請撤回本申請案」，及「大信證券公司（即被上訴人）
  於九十年三月二十七日提出律師意見書說明，本會始予同意」，可知被上訴人之補
  件並未遲延，反是上訴人未依規定補件。
三證券交易法第三條規定：「本法所稱主管機關，為財政部證券暨期貨管理委員會」
  ，是本件營業讓與契約所稱之主管機關為「證期會」，故契約所規定之解除條件是
  否成就，端視「證期會」是否核准本件營業讓與及設立分公司程序，本件申請係由
  上訴人自行撤銷，且證期會多次函覆原審法院均明揭本件上訴人申請受讓被上訴人
  新興、斗六分公司之營業權及設備一案，與資本適足率之計算無關，並無不能核准
  情事，是系爭契約第十三條規定契約之失效事由並不存在。
四證期會並未於九十年四月二十日變更資本適足率計算標準，且證期會九十一年三月
  八日函文更明示，本件上訴人於八十九年十二月提出申請，故僅需提出八十九年十
  一月之資本適足率資料即足，益證伊何時補提法律意見書，與上訴人資本適足率計
  算及證期會是否核准無涉。
、證據：除援用原審提出者外，補提臺灣證券交易所股份有限公司八十九年十二月
    三十日台證（八九）交字第○三七八五○號函、上訴人九十年五月七日（九十）
    陽行字第○一三號函、臺灣證券交易所股份有限公司九十年五月九日台證（九○
    ）交字第○一一○三九號函、證期會九十一年三月八日（九一）台財證（二）字
    第一一○○七四號函、證期會九十一年六月十八日台財證二字第○九一○一三一
    一八○號函、九十年七月十二日台北安和郵局第八二一號存證信函、證期會九十
    一年五月二十一日（九一）台財證（二）字第一二七五七○號函、證期會九十年
    十二月二十日九十台財證（二）字第一七七三一九號函為證。
丙、本院依職權訊問證人林茂琳、邱國洋。
  理  由
甲、程序部分：被上訴人之法定代理人原為許立賢，於訴訟進行中之九十一年九月間
    變更為羅福助，再於同年十二月間變更為謝漢金，有被上訴人公司變更登記事項
    卡可稽（見本院卷第六十四至七十二頁），茲由謝漢金具狀聲明承受訴訟，於法
    並無不合，核先敘明。
乙、實體部分：
一上訴人主張：兩造於八十九年十二月二十七日訂立系爭契約，約定伊受讓被上訴人
  新興分公司及斗六分公司經紀營業權及設備，應於簽約後七日內給付被上訴人五百
  萬元，如因主管機關未能核准致雙方無法完成營業讓與程序或伊不能取得分公司設
  立許可，契約即行失效，被上訴人應無息退還伊所付價款，伊於簽約後已依約給付
  五百萬元，並即向主管機關申請核准，惟被上訴人讓與公司主要資產，未經股東會
  特別決議，系爭契約原屬無效，縱認有效，被上訴人未依證期會要求即時說明及補
  正股東會決議及法律意見書，至九十年四月二十日，證期會又函示證券商設置標準
  第二十條第一項第七款所謂自有資本適足率未低於百分之一百五十，係指「增設分
  支機構所投入金額試算後之自有資本適足率未低於百分之一百五十」而言，伊乃加
  計投入新增分公司之金額試算，發現九十年四月份自有資本適足率低於百分之一百
  五十，為維商譽，獲得被上訴人諒解，同意由伊向證期會撤回申請。由於系爭營業
  讓與之自有資本適足率未達法定要件，無待證期會准駁，系爭契約解除條件已經成
  就等情，爰依系爭契約第十三條約定，求為命被上訴人返還伊已付價金五百萬元並
  加計自催告期滿日即九十年八月十二日起至清償日止之法定遲延利息之判決，若認
  被上訴人得沒收價金，惟系爭契約總價格僅二千五百萬元，若以五百萬元為違約金
  亦顯較被上訴人所受損害為高，亦請予酌減。
二被上訴人則以：上訴人係自行撤回分公司設立許可之申請，系爭契約第十三條所定
  「主管機關」未能核准之解除條件顯未成就，而兩造於簽約前早已磋商準備相關事
  宜多時，伊並備齊一切必要證件積極配合，然上訴人對於有關受讓營業及分公司設
  立等作業均未予積極進行，迭經伊催促仍無效果，伊已於九十年七月十二日向上訴
  人為解約意思表示，伊之胡榮哲副總經理並無同意撤件之權限，況上訴人所述其分
  公司不符設置標準，乃可歸責於自己事由所致，上訴人對於證券商設置規則知之甚
  稔，在主管機關未與決定准駁處分前，仍應積極補正等語，資為抗辯。
三兩造不爭之事實：
(一)被上訴人於八十九年十二月二十七日與上訴人締結系爭契約，被上訴人將其所有之
  新興分公司及斗六分公司經紀營業權及設備讓與予上訴人，讓與總價格為二千五百
  萬元，上訴人於簽約後即交付五百萬元予被上訴人。
(二)系爭契約第十三條約定「本契約若因主管機關未能核准致雙方無法完成營業讓與程
  序或乙方（即上訴人）不能取得分公司設立許可，本契約即失其效力，甲方（即被
  上訴人）應無息退還乙方所付之全部價款」。
(三)前開營業讓與之協商事宜，係由上訴人之副總經理林茂琳及經理邱國洋與被上訴人
  之副總經理胡榮哲互為對口單位。
(四)上訴人於八十九年十一月間向證期會提出前開營業讓與之申請，嗣於九十年四月間
  以自有資本適足率不足百分之一百五十為由，自行撤回上開申請案。
(五)上訴人撤回申請前，曾由林茂琳向胡榮哲告知上訴人將自行撤件，胡榮哲表示諒解
  。
(六)被上訴人於九十年七月十二日寄發存證信函予上訴人，主張因上訴人自行撤件而解
  除營業讓與買賣契約，並沒收上訴人業已支付之五百萬元。
四本件爭點及本院判斷：
(一)被上訴人簽訂系爭契約是否違反公司法第一百八十五條第一項第二款規定而為無效
  ？
  按公司法第一百八十五條第一項第二款所謂讓與主要部分之營業或財產，係指該部
  分營業或財產之轉讓，足以影響公司所營事業之不能成就者而言（最高法院八十一
  年度台上字第二六九六號判決要旨參照），被上訴人讓與新興與斗六分公司是否屬
  於讓與主要部分之營業或財產，自應以被上訴人讓與後所營事業有無不能成就為判
  斷標準。查被上訴人讓與該二分公司並非屬讓與主要部分之營業或財產，且被上訴
  人公司董事會之決議並無違法之事實，證期會業已函復稱：「本會於八十九年十二
  月三十日接獲三陽證券公司受讓大信證券公司新興分公司及斗六分公司之申請，惟
  當時本會對於大信證券公司所提供之董事會決議存有疑義，並要求該公司提出說明
  ，嗣大信證券公司於九十年三月二十七日提出律師意見說明，本會始予同意」等語
  ，此有證期會九十年十二月二十日九０台財證（二）字第一七七三一九號函在卷可
  稽（見原審卷五八、五九頁），故被上訴人公司關於讓與分公司之決議並無違背法
  令之處，且被上訴人於讓與該二分公司時，全國共有二十四家分公司之事實，業據
  證人即被上訴人公司之前任副總經理胡榮哲到庭證述無訛（見原審卷八八、八九頁
  ），被上訴人所為本件讓與僅為部分公司營業設備之讓與，並無導致被上訴人所營
  事業不能成就之狀況，系爭營業讓與契約尚無公司法第一百八十五條第一項所定之
  情形，自無踐行該法條所定程序之必要，上訴人主張被上訴人違反公司法第一百八
  十五條強制規定而簽訂契約，系爭契約應屬無效云云，容有誤會。
(二)系爭營業讓與案因自有資本適足比率不足百分之一百五十必經證期會否准？
(1)按證券商應為股份有限公司，按其經營業務種類併計其最低實收資本額，經證期會
  許可始能設置，經許可設置之國內證券商，開始營業滿一年者得設置分支機構，但
  因合併或受讓而設置分支機構者，不在此限，證券商設置標準第十九條定有明文，
  又證券商申請設置分支機構，應符合自有資本適足比率未低於百分一百五十，但證
  券商經核准合併或受讓他證券商全部營業財產或設備而增設分支機構者，不在此限
  ，該標準第二十條第一項第七款、第二項亦定有明文。上開有關證券商設置分支機
  構之規範意旨，主要係為使證券商穩建經營，避免因增設分支機構或新增業務種類
  後致自有資本適足比率低於標準，造成證券經營風險之增加，而為規定，但為鼓勵
  證券商藉由合併或受讓而「大型化」以提昇其競爭能力，許其以合併或受讓方式設
  置分支機構，並於經核准合併或受讓他證券商全部營業財產或設備而增設分支機構
  之情形，則無庸考慮自有資本適足比率。
(2)上述證券商設置標準第十九條所定「因合併或受讓而設置分支機構者」與第二十條
  第二項所定「合併或受讓他證券商全部營業財產或設備而增設分支機構者」，兩者
  用語雖不完全相符，惟公司合併係指兩家以上公司營業、資產、負債概括由合併後
  存續或另立之公司承受（公司法第三百十九條準用同法第七十五條規定參照），受
  讓則包括受讓他人全部或一部之營業或財產（公司法第一百八十五條規定參照），
  而證券商應為股份有限公司，如將其全部營業財產全部讓與他證券商，已無存續之
  可能，故上述證券商設置標準第十九條及第二十條所謂「受讓」應指受讓他證券商
  部分營業或設備而言，而為鼓勵證券商藉由合併或受讓而「大型化」以提昇其競爭
  力，證券商即使營業未滿一年，亦得因受讓而設置分支機構，並於受讓設置分支機
  構時可不受資本適足率不低於百分之一百五十之限制，證期會於受理證券商申請受
  讓他證券商之所有、或單一分支機構之全部營業財產或設備，該證券商之資本適足
  比率並無百分之一百五十以上之標準，亦即與資本適足率之計算無關，亦經證期會
  函復在卷（見原審卷一二四、一二五頁及本院卷五０、五一頁），證期會上述實務
  作法，與證券商設置標準規範意旨無悖，並無不合，被上訴人當時有二十四家分公
  司，將其中新興分公司及斗六分公司之經紀營業權及設備讓與上訴人，並將另二家
  分公司讓與富邦證券股份有限公司，已據被上訴人當時副總經理胡榮哲結證在卷（
  原審卷八八頁），並為上訴人所不爭，上訴人受讓被上訴人部分營業、設備，依上
  述證券商設置標準，尚無庸考量資本適足率之事實，上訴人以受讓後其自有資本適
  足率不足為由，主張其申請設置分支機構必遭證期會否准云云，並不足採。
(3)縱認上訴人受讓被上訴人二家分公司，仍受資本適足率不得低於百分之一百五十之
  限制，惟該資本適足率之計算，究係以證券商提出申請當時之財務資料為準，或應
  以證期會審核時之證券商財務資料為準，上開證券商設置標準並未明文規定，證期
  會通常係以證券商提出申請當時「最近期」之數據為準，如上訴人係於八十九年十
  二月向證期會提出申請受讓被上訴人新興及斗六分公司而設立分支機構，通常需提
  出其八十九年十一月之資本適足比率資料，有證期會覆函可按（附原審卷七五、七
  六頁），兩造於八十九年十二月二十七日簽立系爭契約，上訴人於翌日即十二月二
  十八日向臺灣證券交易所股份有限公司提出申請，經該公司檢查所附申請書件並無
  不符，而轉請證期會鑒核，亦有證期會函所附臺灣證券交易所股份有限公司函及上
  訴人公司申請書及檢查表可按（附原審卷七七至七九頁），足見上訴人於八十九年
  十二月二十八日申請時，其資本適足比率並未低於證券商設置標準之限制。上訴人
  雖以證期會於九十年一月間通知被上訴人補具董事會決議受讓分公司該等決議及踐
  行程序之法律意見書，被上訴人遲至同年三月始行補具，致證期會於同年三月通知
  伊提出最近一期財務報告，足見資本適足率之計算，應以證期會審查時之財務資料
  為準云云，惟證期會係因上訴人八十九年度之財務報告於九十年三月間已由會計師
  查簽，始請上訴人提供，與資本適足比率之計算並無關聯，亦有證期會覆函可參（
  附原審卷一二四、一二五頁），證期會要求上訴人提出九十年三月間經會計師查簽
  之八十九年度財務報告用意應僅係以已經會計師查簽之財務報表審核上訴人所提出
  八十九年十一月份自行提出之財務資料是否正確，並未要求上訴人提出九十年二月
  之財務資料，上訴人主張證期會要求補具最近一期財務報告資料即係以審核時最近
  期財務資料為計算資本適足比率，即不足採信。
(4)上訴人再主張：證期會於九十年四月二十日（九○）台財證（二）字第○○一○
  ○二號函（附原審卷一六頁）釋示「證券商於增設分支機構或新增業務種類時，應
  符合自有資本適足比率未低於百分之一百五十者，係指於增設分支機構所投入金額
  試算後之自有資本適足比率，未低於百分之一百五十者」，其原來申請案尚未經核
  准，自有上開函釋之適用，則依上開函釋，其八十九年十一月份之自有資本適足比
  率為百分之一百四十九，仍未達增設分支機構應具備之標準云云。查證券商於增設
  分支機構或新增業務種類，難免投入自有資本，則於計算自有資本適足比率時，應
  將增設分支機構或新增業務種類所投入之金額列入計算，應為當然，證期會上開函
  釋示，僅係重申證券商設置標準規範意旨而已，證券商為增設分支機構計算資本適
  足比率時，不應因該函釋示而改變原來計算標準。上訴人受讓被上訴人二家分公司
  ，本不受資本適足比率之限制如前述，應與上開函釋無關，縱認仍有資本適足比率
  限制之適用，惟證券商每設置一家分支機構，其最低實收資本額，應增加三千萬元
  ，為證券商設置標準第二十一條所明定，於計算資本適足率時，亦應將所應增加之
  實收資本列入計算，上訴人並未提出其八十九年十一月間財務資料證明加入增設二
  家分公司應增加之六千萬元實收資本及投入增設分支機構之金額後，其資本適足比
  率仍低於百分之一百五十，則上訴人主張證期會為上開釋示後，其八十九年十一月
  份資本因而不足百分之一百五十云云，即不足採信。
(5)上訴人受讓被上訴人二家分公司營業及設備，依證券商設置標準規定，並不受自有
  資本適足比率不得低於百分之一百五十之限制，縱受有資本適足比率限制，該自有
  資本比率計算，應依據上訴人提出申請時最近期財務資料計算，上訴人於八十九年
  十二月申請，並未證明加入因增加分支機構而增加實收資本六千萬元及投入增設分
  支機構之金額後，其同年十一月之自有資本適足比率低於百分之一百五十，則上訴
  人主張其自有資本適足比率低於百分之一百五十，申請增設分支機構必將遭駁回，
  依系爭契約十三條約定，解除條件已經成就，被上訴人應返還伊所付價金云云，自
  不足採信。而原任上訴人公司之前副總經理林茂琳及經理邱國洋，雖分別證稱伊等
  於撤件前均認為該申請案件證期會不會准許云云（見本院卷一三三、一四六、一四
  七頁），然證期會既係證券業之主管機關，本件營業讓與是否涉及資本適足率之計
  算，自應以證期會前揭函示為論斷依據，證人林茂琳及邱國洋前開證詞，係屬其等
  對證券法規之個人主觀解釋，尚難援為上訴人有利之認定。
(6)又法官依據法律獨立審判，憲法第八十條載有明文。各機關依其職掌就有關法規為
  釋示之行政命令，法官於審判案件時，固可予以引用，但仍得依據法律，表示適當
  之不同見解，並不受其拘束（司法院大法官會議釋字第二一六、一三七號解釋意旨
  參照），上開解釋意旨，均係闡明法官獨立審判得不受行政機關所發佈之行政命令
  之拘束，非謂法院不得援用行政機關解釋及審查標準而為認事用法依據。本院審酌
  證期會前揭函示認證券商受讓他證券商部分營業財產及設備而增設分支機構者，不
  受資本適足率限制之內容，符合證券商藉由合併或受讓以達成證券資本化及大型化
  之國際趨勢，放寬對人民受讓證券機構權利之限制，復無增加人民之義務，援為適
  用法律之基礎，並無上訴意旨所稱違反前揭大法官會議解釋意旨情事，附此敘明。
(三)系爭契約第十三條規定之解除條件已否成就？
(1)系爭營業讓與申請案於證期會為准駁之決定前，上訴人即於九十年五月七日自行發
  文向證期會撤件之事實，為兩造所不爭執，並有證期會檢送之台灣證券交易所股份
  有限公司九十年五月九日台證（九０）交字第０一一０三九號函及上訴人九十年五
  月七日（九十）陽行字第０十三號函及董事會會議記錄在卷可參（見原審卷八○至
  八五頁），故證期會就系爭營業讓與申請案未曾為准駁行政處分之事實，堪予認定
  。
(2)系爭營業讓與契約第十三條約定「本契約若因主管機關未能核准致雙方無法完成營
  業讓與程序或乙方（即上訴人）不能取得分公司設立許可，本契約即失其效力，甲
  方（即被上訴人）應無息退還乙方所付之全部價款」，有該契約在卷足考（見原審
  卷第一二頁），故系爭契約第十三條係以主管機關未能核准導致無法完成營業讓與
  程序；或主管機關未能核准致上訴人不能取得分公司設立許可為解除條件，須該解
  除條件有一成就，被上訴人始有返還已收價款之義務。惟上訴人係在證期會就其受
  讓被上訴人二家分公司而增設分支機構申請為准駁之處分前即自行撤回申請，亦未
  聲請設立分公司，如前述，難認系爭契約第十三條之解除條件已經成就。
(四)兩造有無合意解除契約？
  上訴人雖另主張伊已得被上訴人之諒解合意解除契約，伊始向證期會自行撤回本件
  營業讓與之申請云云，惟為被上訴人所否認。查兩造洽談系爭契約過程，係由上訴
  人副總經理林茂琳、經理邱國洋及被上訴人副總經理胡榮哲（現均已離職）互為對
  口單位，簽約後因上訴人承作之皇旗資訊股份有限公司公司債提列虧損要列入呆帳
  ，大股果不看好行情，不願意再投資，加上證期會關於投入設備應算入資本適足率
  之函釋，上訴人自行試算九十年四月份資本適足率，認為不足百分之一百五十，乃
  由林茂琳、邱國洋找胡榮哲協商，胡榮哲雖言他能諒解，但並未明示同意上訴人撤
  件，亦未談及已付之五百萬元如何解決，林茂琳、邱國洋於洽購過程知胡榮哲一定
  要向被上訴人董事長報告後始能決定，無法決定是否解除契約及返還五百萬元，所
  以請胡榮哲務必轉知被上訴人董事長等情，已經林茂琳、邱國洋結證在卷（本院卷
  一三四頁、一四六至一四七頁），而上訴人之董事劉毓芬於九十年五月四日董事會
  提議自行向證期會撤回本件申請，其提案說明載明「據林副總茂琳稱，已與大信證
  券公司溝通，希冀取得諒解，後續（撤回申請）事宜授權董事長處理」，有上訴人
  提出該日之董事會會議紀錄附卷可參（見原審卷二○頁），則由該會議記錄以觀，
  上訴人至九十年五月四日召開董事會時仍未獲得被上訴人同意解除契約，希望林茂
  琳繼續爭取被上訴人諒解，惟上訴人隨即於同月七日發函證期會主動撤件，有證期
  會函所附上訴人申請受讓被上訴人斗六、新興分公司之申請資料可按（原審卷七五
  至八五頁），上訴人並未證明於發函自行撤件前已得被上訴人同意，又上訴人原本
  要向被上訴人購買六家分公司，因已考慮資本適足率問題，認為買二家較有可能獲
  證期會同意，但自八十九年四月起至九十年十月間證券業營業狀況甚差，許多公司
  都關閉分公司，上訴人自行撤件後，亦自行關閉多家分公司等情，亦經胡榮哲結證
  在卷（原審卷八八頁至九○頁）。本院審酌兩造簽約後，證券業整體營業狀況不佳
  ，上訴人承作皇旗資訊股份有限公司公司債受重大虧損，大股東已不願再投入資金
  ，上訴人嗣關閉自有數家分公司等情，認為本件經過實係上訴人因經營環境不佳，
  改變經營策略而不願履行系爭合約，嗣證期會作成關於增設分支機構所投入金額應
  列入自有資本適足比率計算之函釋，乃擬以資本適足率不足為由，指派林茂琳及邱
  國洋與被上訴人副總經理胡榮哲協商可否解除契約自行撤回申請，林茂琳、邱國洋
  明知胡榮哲就上訴人之撤件提議並無同意權，需另行請示被上訴人之負責人，而請
  胡榮哲轉告被上訴人負責人，惟上訴人在被上訴人尚未表示同意解除契約前已自行
  撤件，致生爭議。胡榮哲縱曾向林茂琳及邱國洋表示諒解上訴人之撤件行為，惟胡
  榮哲既無同意解除契約之權限，其表示諒解，或係客套之詞，或係諒解上訴人經營
  苦境，但難解釋為胡榮哲已同意上訴人自行撤件，何況上訴人並未證明撤件後已通
  知被上訴人，而被上訴人於九十年七月十二日即以存證信函對上訴人表示因上訴人
  自行撤回申請，顯有可歸責事由致未能履約而依系爭契約第十二條約定解除契約並
  沒收已交付價金，有存證信函可按（原審卷四○頁、本院卷一○六頁），足見被上
  訴人並未同意上訴人自行撤回申請，上訴人主張已得被上訴人同意始向證期會撤回
  申請而認兩造契約已經解除，亦不足採。
(五)本件有無民法第二百五十二條違約金酌減規定之適用？
  按「當事人約定契約不履行之違約金過高者，法院固得依民法第二百五十二條以職
  權減至相當之數額，惟是否相當仍須依一般客觀事實、社會經濟狀況及當事人所受
  損害情形，以為酌定標準（最高法院四十九年台上字第八０七號判例要旨參照），
  查系爭契約第十二條約定「乙方（指上訴人）如有違反本契約條款時，甲方（指被
  上訴人）得解除本契約，並沒收已交付之金額。違約之一方，並應賠償對方因此而
  所致之損害」，其違約金之約定顯係懲罰性違約金，系爭契約非因約定解除條件成
  就而失其效力，而係上訴人自行向證期會撤回申請致證期會無從審核是否同意上訴
  人承受被上訴人之二家分公司，契約之不履行應可歸責於上訴人，被上訴人自得沒
  收上訴人已付之金額並請求損害賠償。查系爭契約總價額為二千五百萬元，其中新
  興與斗六分公司之設備費用為一千萬元，權利金為一千五百萬元，上訴人雖主張該
  二分公司自始至終均由被上訴人佔有使用，且權利金部分並未受有任何損害云云，
  惟上訴人出售該二分公司所能取得之權利金一千五百萬元，因上訴人自行撤件而無
  法取得，且上訴人係故不履約，有失商業誠信，本院認為被上訴人沒入五百萬元為
  違約金，難認有何過高情事。
五綜上所述，上訴人主張系爭契約未經被上訴人股東會特別決議而無效，縱然有效，
  系爭營業讓與申請應有證券商設置標準關於資本適足率限制之適用，因其於九十年
  四月份資本適足率不足，原向證期會申請受讓被上訴人二家分公司而設置分支機構
  ，如未撤回亦將遭證期會駁回，其自行撤回視同約定解除條件成就，且伊撤件前已
  獲被上訴人同意，兩造契約已經解除云云，為不足採，被上訴人抗辯該申請案符合
  證期會之審查標準及伊未曾同意撤件，尚屬可信。上訴人依系爭契約第十三條約定
  ，請求被上訴人返還已付價金五百萬元並加計自催告期滿起之法定遲延利息，於法
  無據，原審為上訴人敗訴判決，並駁回其假執行之聲請，洵屬正當。上訴意旨指摘
  原判決不當，求予廢棄改判，為無理由，應予駁回。
六本件法律關係已臻明確，兩造其餘攻擊防禦方法及證物，並無再予審酌之必要，附
  此敘明。
七據上論結，本件上訴為無理由。依民事訴訟法第四百四十九條第一項、第七十八條
  、判決如主文。
中      華      民      國    九  十  二    年    七     月     一      日
                                  民事第五庭
                                      審判長法  官  黃  熙  嫣
                                            法  官  陳  介  源
                                            法  官  鄭  傑  夫
右正本係照原本作成。
如不服本判決，應於收受送達後二十日內向本院提出上訴書狀，其未表明上訴理由者
，應於提出上訴後二十日內向本院補提理由書狀（均須按他造當事人之人數附繕本）
上訴時應提出委任律師或具有律師資格之人之委任狀；委任有律師資格者，另應附具
律師資格證書及釋明委任人與受任人有民事訴訟法第四百六十六條之一第一項但書或
第二項（詳附註）所定關係之釋明文書影本。
中      華      民      國    九  十  二    年    七     月     十      日
                                            書記官  劉  家  聲
附註：
民事訴訟法第四百六十六條之一（第一項、第二項）：
對於第二審判決上訴，上訴人應委任律師為訴訟代理人。但上訴人或其他法定代理人
具有律師資格者，不在此限。
上訴人之配偶、三親等內之血親、二親等內之姻親，或上訴人為法人、中央或地方機
關時，其所屬專任人員具有律師資格並經法院認為適當者，亦得為第三審訴訟代理人
。


司法院資訊處製作；財團法人民間司法改革基金會備份。
